---
title:  <center> <h1> Manipulação de Dados em R (dplyr,tidyr) </h1> </center>
author: <center>Kássio Ferreira</center>
output: html_document
---

<style type="text/css">

body, td {
   font-size: 14px;
}
code.r{
  font-size: 10px;
}
pre {
  font-size: 10px
}

</style>

```{r setup, include=FALSE}
knitr::opts_chunk$set(echo = TRUE)
```

## Introdução 

O objetivo deste rápido tutorial é introduzir algumas funções dos pacotes **dplyr** e **tidyr** úteis para 
manipulação de conjuntos de dados em R. Esta é uma tarefa essencial, uma vez que os dados nem sempre
chegam ao pesquisador num formato que permita a aplicação direta dos recursos do computacionais. 
Portanto, colocar os dados em formato adequado muitas vezes pode ser tão importante quanto (e até mais 
trabalhoso) do que a análise em si.

O pacotes [**dplyr**](https://cran.r-project.org/web/packages/dplyr/index.html) e 
[**tidyr**](https://cran.r-project.org/web/packages/tidyr/index.html) possuem uma 
gama de funções que permitem remoldar os dados com apenas alguns comandos. Utilizaremos 
o conjuntos de dados **flags** ([ver documentação](https://archive.ics.uci.edu/ml/machine-learning-databases/flags/flag.data))
para fornecer uma abordagem prática para os principais comandos de _dplyr_ e _tidyr_.

## Dados

Primeiramente vamos baixar os dados diretamente da web. O banco de dados _flags_ constitui-se
numa lista de 194 países com 30 atributos sobre sua geografia (área, população) e suas bandeiras (presença de cores,
faixas, estrelas, etc.)

OBS: como nos dados originais não há um cabeçalho com os nomes das variáveis, foi necessário 
adicionar manualmente.
```{r flags}
# data wrangling tutorial:
library(plyr)
suppressPackageStartupMessages(library(dplyr))
library(tidyr)
library(microbenchmark)

# packages plyr, dplyr, tidyr

flags <- read.table("https://archive.ics.uci.edu/ml/machine-learning-databases/flags/flag.data", sep=",")

atributos <- c("name", "landmass", "zone", "area", "population", "language", "religion", "bars", "stripes", "colours",
               "red", "green", "blue", "gold", "white", "black", "orange", "mainhue", "circles", "crosses", "saltires",
               "quarters", "sunstars", "crescent", "triangle", "icon", "animate", "text", "topleft", "botright")

colnames(flags) <- atributos
fullData = flags
# temos o data frame, agora vamos seguir os passos do cheatsheet
```

Por enquanto, a variável flags é um dataframe. Para o uso do pacote _dplyr_ é conveniente converter os
dados para outra estrutura chamada _tbl_. Em seguida, a função _distinct()_ permite remover linhas repetidas.

```{r flags 1.0}
# transformar os dados para a classe tbl:
flags <- tbl_df(flags)
distinct(flags)
```

Note que a observação relativa à Argentina é repetida, mas a função _distinct()_ não removeu a linha, já 
que na linha repetida consta "Argentine", portanto, as duas linhas não seriam iguais. O comando abaixo resolve
este problema:
```{r flags1.1, eval = FALSE}
# removendo a linha repetida "Argentine"
for(i in 1:nrow(flags)){
  if(flags[i,1] == "Argentine")
    flags <- flags[-i, ]
}

```

Como o objetivo aqui é mostrar como trabalhar com o pacote, selecionaremos uma parte dos dados
selecionar aleatoriamente uma parte dos dados. Isto pode ser feito de duas maneiras, a saber, 
selecionando uma porcentagem dos dados, utilizando a função _sample_frac()_ ou um 
número determinado, utilizando a função _sample_n()_. 

Por exemplo, para selecionar aleatoriamente 80% dos objetos com _sample_frac()_, temos:
```{r flags2}
sample_frac(flags, 0.8, replace=FALSE)   
```

Vamos escolher aleatoriamente 5 países para que seja possível visualizar as saídas das funções. 
Em seguida, usamos o comando _glimpse()_, que permite visualizar os dados com os atributos como linhas
e os objetos como colunas. A tabela apresenta 3 variáveis para facilitar a visualização:
```{r flags3}
# selecionar aleatoriamente um número de linhas dos dados
flags = sample_n(flags, 5, replace=FALSE)
glimpse(flags)

```

``` {r flags3.1, results='asis'}
library(knitr)
flags %>% select(.,name,area,population) %>% kable(.,caption="Seleção aleatória de 5 observações")
```

## Formatando os dados 

A função _gather()_ pertence ao pacote _tidyr_ converte as colunas de dados para o formato chave/valor.
Os atributos desejados são colocados na coluna "key" e seus respectivos valores na coluna "value".
Note que fazemos uso, pela primeira vez, do operador %>%, que torna o código em 
R mais legível. Por exemplo, a notação usual equivalente ao primeiro comando abaixo
seria 

``` {r gather, eval=FALSE}
gather(flags,key="key", value = "value", -name)
```

Por meio deste comando, convertemos os dados para a notação chave/valor,
onde as chaves são todas as variáveis, exceto o nome dos países.

``` {r flags4}
gathered_data = flags %>% gather(., key="key", value = "value", -name)
gathered_data
```

A função spread, do pacote _tidyr_, pega as chaves e as transforma em atributos - como tínhamos anteriormente.
Então, as funções spread e gather são complementares. Uma desfaz o que a outra faz.

``` {r flags5}
gathered_data %>% spread(., key, value)
```

Para ordenar as observações de acordo com os valores de um atributo, use 
a função _arrange()_.
Por exemplo, vamos ordenar os países de acordo com a área, do maior para o 
menor...

```{r flags6}
flags %>% arrange(., desc(area))
```

...e do menor para o maior:
``` {r flags7}
#(do menor para o maior)
flags %>% arrange(., area)
```

Podemos selecionar observações de acordo com um critério lógico usando a função _filter()_.
No exemplo, selecionamos apenas os países com população maior que 40 milhões e/ou área maior que 
200.

``` {r flags8}
# função filter
flags %>% filter(., population > 20, area>50)
flags %>% filter(., population > 20 | area>50)
```

No entanto, há uma contraindicação ao uso da função _filter()_:
a função _subset()_ cumpre o mesmo papel de modo muito mais eficiente, 
como pode ser visto nos testes de desempenho abaixo:

```{r flags9}
# note que a função subset é bem mais rápida:

microbenchmark(filter(flags, population > 20 | area>50), 
               subset(flags, population>20 | area>50))

microbenchmark(filter(flags, population >20,area>50), 
               subset(flags, population>20,area>50)) 
```

Para obter medidas-resumo das variáveis (mínimo, máximo, média, mediana, variância e desvio padrão), 
utilizam-se as funções _summarise\_each()_ (para todas as variáveis)  e _summarise()_ 
(para variáveis selecionadas).

Note que, quando aplicada para todas as colunas, o comando _summarise\_each(..., funs(mean))_ retorna
algumas advertências: elas referem-se ao fato de que não podemos calcular a média para fatores.
No caso das variáveis booleanas, a média expressará a proporção de casos positivos, por exemplo, 
a proporção de países que têm azul em sua bandeira.

```{r flags10}
## Summarise data
flags %>% summarise_each(., funs(mean))
```
```{r flags10.1, results="asis"}
flags %>% summarise(., meanArea = mean(area), meanPop = max(population),meanBlack = mean(black), 
                    meanBlue = mean(blue), meanGold = mean(gold))  %>% kable(.,align='l')
```

Ás vezes pode ser interessante agrupar observações por fatores de uma variável.
Por exemplo, podemos agrupar os países de acordo com a divisão geográfica a qual pertencem.
A função _ddply()_ cumpre esta função. 
No exemplo abaixo, agrupamos os países de acordo com o continente e com a religião dominante.

OBS: nos dados utilizados aqui, América Central e do Norte foram agrupadas em um só continente.

``` {r flags11}
# ddply function (agupar segundo alguma variável)

flags %>% ddply(., .(landmass)) 
flags %>% ddply(., .(religion))

```

## Criando novas variáveis

Vamos supor que tenhamos interesse em saber quais os países que possuem verde+amarelo 
ou vermelho+branco sua bandeira. Podemos utilizar a função _mutate()_, que cria uma nova variável 
de acordo com operações sobre as variáveis existentes.

Criamos a função _pairsVec()_ indicadora da presença de duas cores: a função recebe 
dois vetores booleanos (1 - TRUE e 0 - FALSE) e retorna outro vetor booleano em que 
1 indica (TRUE, TRUE) e 0 indica os outros casos. Ou seja, quando temos as duas cores presentes
na bandeira do i-ésimo país, o vetor resultante terá 1 na posição i.

Utilizamos _pairsVec()_ como um dos argumentos da função _mutate()_ para gerar duas novas variáveis:
goldGrenn (indica se há amarelo e verde na bandeira) e redWhite (se há vermelho e branco na bandeira).
Em seguida, utilizamos a função _select()_ para imprimir apenas os nomes dos países e as variáveis 
recém criadas.

``` {r flags12, results = "asis"}
pairsVec = function(x,y){
  res = NULL;
  for(i in 1:length(x)){
    if(x[i] == 1 && y[i] == 1)
      res[i] <- 1
    else
      res[i] <- 0
  }
  res
}

mutate(flags, goldGrenn = pairsVec(gold, green), redWhite = pairsVec(red, white)) %>% select(.,name,goldGrenn:redWhite) %>% kable(.,align='l')
```

Caso haja interesse em aplicar uma função a todas as colunas, utiliza-se a função _mutate\_each()_.
No exemplo, aplicamos a média acumulada a cada uma das variáveis.

```{r flags13}
# aplicar uma função "janela" para cada uma das variáveis (atributos)
mutate_each(flags, funs(cummean))
```

Combinando as funções _ddply()_ e _mutate()_, podemos criar variáveis
por grupos definidos anteriormente. 
Podemos, por exemplo, saber a porcentagem de países que possuem verde e 
amarelo na bandeira fazendo a média por grupos de modo bastante sintético.
O próximo comando foi feito para todo com conjunto de dados (variável _fullData()_):

```{r flags14, results="asis"}
fullData %>% mutate(., goldGrenn = pairsVec(gold, green)) %>% ddply(., ~landmass, summarise, rate = mean(goldGrenn)) %>% kable(.,align='l')
```

O pacote _dplyr_ também oferece recursos para particionar/agregar dados.
Isto é feito por meio das funções _select()_ e _slice()_. A primeira seleciona 
variáveis, enquanto a segunda seleciona observações.

Exemplo: selecionar as variáveis entre "name" e "language" (inclusive) 
e as 3 primeiras observações.
Note que a função _bind\_rows()_ une as linhas de f1 e f2, formando o mesmo conjunto de
dados original, como pode ser confirmado pela função _setequal()_
``` {r flags15}
# selecionar as variáveis entre "name" e "language" (inclusive) e as 10 primeiras observações
f1 = flags %>% slice(., 1:3)
f2 = flags  %>% slice(., 4:5)
```

Note que a função _bind\_rows()_ une as linhas de f1 e f2, formando o mesmo conjunto de
dados original, como pode ser confirmado pela função _setequal()_
```{r flags16}
# agora vamos juntar os dois:
setequal(bind_rows(f1,f2), flags)
```

## Conclusão

Estes são alguns dos comandos do pacote _dplyr_. Este tutorial não é exaustivo, apenas pretende
motivar o uso do pacote como uma boa solução para manipulação de conjuntos de dados.
Há muita documentação na internet sobre o pacote, incluindo [resumos rápidos](https://www.rstudio.com/wp-content/uploads/2015/02/data-wrangling-cheatsheet.pdf).

